臺灣臺中地方法院民事判決　99年度再字第13號
再審原告　　劉秀惠
訴訟代理人　吳中和律師
再審被告　　楊淑華
上當事人間聲請依督促程序發支付命令事件，再審原告對於本院
民國98年12月15日98年度司促字第54429號確定支付命令提起再
審之訴，本院判決如下：
    主    文
再審之訴駁回。
再審訴訟費用由再審原告負擔。
    事實及理由
一、再審原告主張略以：
(一)再審原告與訴外人張明德（嗣改名為張展宏）原係夫妻，因
    個性不合，雙方於87年間協議離婚。惟張明德於雙方婚姻關
    係存續中，因須繳納死會會款及信用卡款需錢孔急，於85年
    6月11日行經臺中縣大里市○○路544號前，由訴外人林德和
    經營之富源代書事務所時，看其招牌寫有民間工商貸款介紹
    ，即入內向林德和商議借款，林德和雖同意借款新台幣（下
    同）50萬元予張明德，惟要求張明德除提供不動產設定抵押
    擔保外，尚須由配偶即再審原告擔任連帶債務人，張明德告
    知林德和借款之事不敢讓再審原告知道，故無法找再審原告
    擔任連帶債務人，惟林德和為取得對再審原告之債權，竟教
    唆本無偽造文書犯意之張明德於借據上之債務人欄偽造再審
    原告之署押，並盜刻再審原告之印章蓋於借據上。張明德於
    85年6月11日偽造再審原告印章、印文及署押，偽造再審原
    告名義之借據後，嗣於86年3月11日又因須錢週轉，竟又另
    行起意盜用再審原告之印章及偽簽再審原告之署押，偽造再
    審原告名義之借據再向林德和借款20萬元。林德和明知再審
    原告名義之借據，係張明德所偽造，卻於98年12月間林德和
    認經過10餘年人事已非，竟以再審被告之名義向本院聲請對
    再審原告發支付命令，經本院發98年度司促字第54429號支
    付命令。
(二)上開98年度司促字第54429號支付命令係為寄存送達，因再
    審原告不知有支付命令之聲請，未能於法定期間內異議致支
    付命令確定。再審被告以該支付命令為執行名義，聲請強制
    執行查封再審原告之不動產，再審原告至此始發現張明德偽
    造再審原告名義之借據，並由林德和持以行使偽造借據聲請
    支付命令之犯行，再審原告乃於99年5月12日向臺灣臺中地
    方法院檢察署對張明德、林德和二人提出偽造文書之告訴，
    惟因已逾偽造文書罪追訴權時效期間，致張明德、林德和二
    人所犯偽造文書罪，因追訴權時效已完成而受不起訴處分確
    定。
(三)本件支付命令所憑之借據，係張明德所偽造，惟因追訴權時
    效完成，致張明德所犯偽造文書罪而不能為有罪之確定判決
    ，再審原告自得依民事訴訟法第496條第2項提起再審之訴。
    又民事訴訟法第521條第2項規定確定之支付命令有同法第49
    6條第1項之情形者，得提起再審之訴，係92年9月1日公布施
    行，最高法院61年度台上字第407號判例，係民事訴訟法第5
    21條第2項公布施行前之判例，是該判例並不適用其後所公
    布之法律。再者，支付命令之聲請固僅須表明請求之標的並
    其數量及請求之原因事實，惟本件再審被告聲請支付命令時
    ，已將偽造之借據作為證物，附於聲請狀提出於法院，法院
    為支付命令之裁定時，應已一併審酌該借據所載之金額，始
    為支付命令之裁定，若該借據證明係偽造，自得依民事訴訟
    法第496條第1項第9款規定提起再審之訴。
(四)綜上所述，原確定支付命令既有民事訴訟法第496條第1項第
    9款得以提起再審之事由，為此爰依民事訴訟法第521條第2
    項規定，提起本件再審之訴等語。並聲明：本院98年度司促
    字第54429號確定支付命令應予廢棄；再審被告於98年12月1
    1日聲請之支付命令應予駁回。
二、按有下列各款情形之一者，得以再審之訴對於確定終局判決
    聲明不服。但當事人已依上訴主張其事由或知其事由而不為
    主張者，不在此限：九、為判決基礎之證物係偽造或變造者
    。前項第七款至第十款情形，以宣告有罪之判決或處罰鍰之
    裁定已確定，或因證據不足以外之理由，而不能為有罪之確
    定判決或罰鍰之確定裁定者為限，得提起再審之訴，為民事
    訴訟法第496條第1項第9款、第2項所明定。惟按支付命令之
    聲請，除應表明當事人及法院外，衹須表明請求之標的並其
    數量及請求之原因、事實，以及應發支付命令之陳述，此觀
    民事訴訟法第511條之規定自明。因債務人依同法第516條對
    支付命令得不附理由提出異議，故債權人在督促程序就其所
    主張之事實毋庸舉證，其債權憑證之有無，與應否許可發支
    付命令無關。再抗告人以債權憑證有偽造情事為理由，對於
    依督促程序而發之支付命令及假執行裁定聲請再審，核與民
    事訴訟法第496條第1項第9款之規定尚有未合，最高法院61
    年台抗字第407號判例參照。若債務人對於該命令不於一定
    之不變期間內提出異議，即賦與該命令與確定判決同一之效
    力，可知支付命令，係依債權人主張請求原因事實，及債務
    人對其未異議，為其確定法律關係之基礎。故債權人就其主
    張之事實，毋庸舉證，法院亦不為調查。債務人對於支付命
    令如有不服，即不附理由，提出異議，而使支付命令失效（
    最高法院73年度台上字第3096號判決意旨參照）。且按，於
    92年2月7日民事訴訟法修訂後，依同法第521條第3項規定，
    對於確定之支付命令，如有同法第496條第1項之再審事由，
    固得提起再審之訴，然於該法修訂前，對於確定之支付命令
    ，如有同法第496條第1項之再審事由者，亦非不得依第507
    條準用再審之規定聲請再審（最高法院63年度第4次民庭庭
    推總會議決議(四)參照，修法後經最高法院92年度第6次民
    事庭會議決議不再供參考；最高法院94年度台抗字第638號
    裁定意旨參照），是不論修法前後對於確定支付命令，均得
    依法提起再審，上開最高法院61年台抗字第407號判例於修
    法前既得適用，於修法後亦未經決議不再適用，則於修法前
    後自均有其效力，不因法律修訂有異。再審原告主張上開判
    例係民事訴訟法第521條第2項公布施行前之判例，是該判例
    並不適用其後所公布之法律云云，洵非有據。
三、再審原告主張：再審被告聲請支付命令之證物即借據係偽造
    ，構成民事訴訟法第496條第1項第9款之再審事由，再審原
    告對張明德、林德和二人提出偽造文書之告訴，惟因已逾偽
    造文書罪追訴權時效期間，因追訴權時效已完成而受不起訴
    處分確定等語，固據其提出支付命令、借據、不起訴處分書
    為憑，然查，再審被告在督促程序就其所主張之事實毋庸舉
    證，再審原告對系爭支付命令亦得不附理由提出異議，是該
    借據之有無，與本院應否許可發系爭支付命令並無相關，是
    前開借據難謂為判決基礎之證物則明（最高法院73年度台上
    字第3096號判決理由參照），再審原告以借據有偽造情事為
    理由，對系爭支付命令聲請再審，揆諸前揭判例及說明，核
    與民事訴訟法第496條第1項第9款之規定，尚有未合。
四、末按再審之訴顯無再審理由者，得不經言詞辯論，以判決駁
    回之，民事訴訟法第502條第2項定有明文。綜上，本件並無
    再審原告主張之民事訴訟法第496條第1項第9款所定之再審
    事由，其再審之訴顯無理由，爰依前揭規定，不經言詞辯論
    ，逕以判決駁回之。
五、據上論結，本件再審之訴為無理由，依民事訴訟法第502條
    第2項、第78條，判決如主文。
中    華    民    國   100    年    2     月    14    日
                  民事第二庭    法  官  吳崇道
正本係照原本作成。
如對本判決上訴，須於判決送達後20日內向本院提出上訴狀。
中    華    民    國   100    年    2     月    14    日
                                書記官